【裁判字號】    99,訴,15
【裁判日期】    990921
【裁判案由】    遷讓房屋等
【裁判全文】
臺灣臺東地方法院民事判決                99年度訴字第15號
原      告  國立臺東大學
法定代理人  丙○○
訴訟代理人  邱聰安律師
被      告  丁○○○
            戊○○
            己  ○
            乙○○
            甲○○
兼  共  同
訴訟代理人  蕭  文
上列當事人間請求遷讓房屋等事件，本院於民國99年9月7日言詞
辯論終結，判決如下：
    主  文
被告乙○○、甲○○應將坐落臺東縣臺東市○○路一號房屋及臺
東縣臺東市○○路五號房屋遷讓交還原告。
被告應給付原告新臺幣柒拾陸萬零貳佰玖拾貳元，並自九十九年
二月二十三日起至交還坐落臺東縣臺東市○○路一號房屋及臺東
縣臺東市○○路五號房屋之日止，按月分別給付原告新臺幣柒仟
肆佰捌拾元及新臺幣柒仟伍佰壹拾伍元。
原告其餘之訴駁回。
訴訟費用由被告負擔十分之九，餘由原告負擔。
本判決第一項及第二項於原告以新臺幣捌拾伍萬仟元為被告供
擔保後，得假執行。
原告其餘假執行之聲請駁回。
    事實及理由
壹、程序方面
一、按原告於判決確定前，得撤回訴之全部或一部，但被告已為
    本案之言詞辯論者，應得其同意；民事訴訟法第262條第1項
    定有明文。原告本以丁○○○、戊○○、己○、乙○○、蕭
    文、甲○○、蕭菊英、蕭華英等8人為被告，嗣於民國99年7
    月27日準備程序中，當庭撤回其對蕭菊英及蕭華英所提之訴
    訟，核無不合，先予敘明。
二、按訴狀送達後，原告不得將原訴變更或追加他訴，但被告同
    意者，不在此限；被告於訴之變更或追加無異議，而為本案
    之言詞辯論者，視為同意變更或追加；民事訴訟法第255 條
    第1項第1 款及第2項分別定有明文。原告起訴時聲明：1.被
    告乙○○應將門牌號碼臺東縣臺東市○○路1號房屋（下稱1
    號宿舍）遷讓交還原告；2.被告甲○○應將門牌號碼臺東縣
    臺東市○○路5號房屋（下稱5號宿舍）遷讓交還原告；3.被
    告丁○○○、戊○○、己○、乙○○、蕭文、蕭菊英、蕭華
    英應給付原告新臺幣（下同）345,457 元，並自起訴狀繕本
    最後送達翌日即99年2月23日起至交還1號宿舍之日止按月給
    付原告8,426 元；4.被告丁○○○、戊○○、己○、蕭文、
    甲○○、蕭菊英、蕭華英應給付原告468,111 元，並自起訴
    狀繕本最後送達翌日即99年2月23日起至交還5號宿舍之日止
    按月給付原告7,802 元；5.願供擔保，請准宣告假執行。嗣
    於本院審理時，原告追加並變更聲明：1.被告乙○○、甲○○應將1號及5號宿舍遷讓交還原告；2.被告丁○○○、戊○○、己○、乙○○、蕭文、甲○○應給付原告345,457 元，
    並自99年2月23日起至交還1號宿舍之日止按月給付原告8,42
    6 元；3.被告丁○○○、戊○○、己○、乙○○、蕭文、甲○○應給付原告468,111 元，並自99年2月23日起至交還5號
    宿舍之日止按月給付原告7,802 元；4.願供擔保，請准宣告
    假執行。經核，被告對原告所為訴之追加及變更並無異議而
    為本案之言詞辯論，自應視為同意原告追加；揆諸上開法律
    規定，原告所為訴之追加及變更，應予准許。
貳、實體方面
一、原告主張：其為坐落臺東縣臺東市○○段0000-0000 地號土
    地、同段0000-0000地號土地、同段00000-000建號建物等筆
    國有財產之管理機關，該建物又可依據門牌號碼區分為1 號
    及5號兩間宿舍；1 號宿舍原供訴外人蕭仲山居住，而5號宿
    舍則供訴外人唐碧居住；詎唐碧死亡且訴外人即唐碧之繼承
    人唐黃美雅搬離5 號宿舍後，蕭仲山竟與被告蕭文及乙○○
    於86年間趁隙共同無權占有5 號宿舍，並為經營蕭氏蒸餃之
    餐飲營業行為，復又違反宿舍管理手冊第11點第1項及第2項
    之規定，與被告蕭文及甲○○擅於1 號宿舍經營蕭氏香口食
    品企業行，原告乃於95年8月8日致函蕭仲山為終止使用借貸
    契約之意思表示，並對蕭仲山提起請求遷讓房屋之訴；嗣蕭
    仲山於96年4月7日死亡，遂由蕭仲山之繼承人即被告丁○○○、戊○○、己○、蕭文暨訴外人蕭菊英、蕭華英承受該訴
    訟；本院以97年度簡字第4 號判決准許原告之請求，被告丁○○○、戊○○、己○、蕭文暨訴外人蕭菊英、蕭華英不服
    而提起上訴，終經本院以97年度簡上字第20號判決駁回上訴
    確定；孰料原告以上開確定判決為執行名義聲請開始強制執
    行程序後，被告乙○○、甲○○居然以非受上開確定判決既
    判力所及為由，拒絕遷讓；被告顯係無權占有上開土地及建
    物，爰依民法第767條及第179條之法律規定，請求遷讓房屋
    及返還不當得利等語。並聲明：1.被告乙○○、甲○○應將
    1號及5號宿舍遷讓交還原告；2.被告丁○○○、戊○○、己○、乙○○、蕭文、甲○○應給付原告345,457 元，並自99
    年2月23日起至交還1 號宿舍之日止按月給付原告8,426元；
    3.被告丁○○○、戊○○、己○、乙○○、蕭文、甲○○應
    給付原告468,111元，並自99年2月23日起至交還5 號宿舍之
    日止按月給付原告7,802 元；4.願供擔保，請准宣告假執行
    。
二、被告則以：原告未向唐碧之全體繼承人為終止使用借貸契約
    之意思表示，不生終止效力，難謂其得本於管理權而訴請被
    告甲○○遷讓房屋；原告於95年8月8日以東大總字第095000
    4895號函通知蕭仲山終止使用借貸契約，應不生效力，被告
    乙○○為蕭仲山之兒媳，使用1 號宿舍自非無權占有；縱認
    原告與蕭仲山間使用借貸契約業因終止而消滅，無權占有期
    間亦應自95年8月9日起算；再者，1號及5號宿舍年久失修，
    早已傾頹，被告蕭文自行出資修繕搭建並繳納房屋稅，原告
    當無受有損害可言；原告提起本件訴訟請求遷讓房屋及返還
    不當得利，顯無理由云云，資為抗辯。並聲明：原告之訴駁
    回。
三、兩造不爭執之事實
  (一)原告為坐落臺東縣臺東市○○段0000-0000 地號土地、同段
    0000-0000地號土地、同段00000-000建號建物等筆國有財產
    之管理機關，該建物又可依據門牌號碼區分為1號及5號兩間
    宿舍；1號宿舍原供蕭仲山居住，而5號宿舍則供唐碧居住。
  (二)1號宿舍坐落臺東縣臺東市○○段0000-0000地號及同段0000
    -0000地號內如附圖所示Ａ部分面積122平方公尺土地上，該
    部分土地及建築物申報總價合計897,614元。
  (三)5號宿舍坐落臺東縣臺東市○○段0000-0000地號及同段0000
    -0000地號內如附圖所示Ｂ部分及Ｃ部分面積合計137平方公
    尺土地上，該部分土地及建築物申報總價合計901,743 元（
    臺東縣臺東市○○段0000-0000 地號土地部分非本件訴訟範
    圍，不列入計算）。
  (四)被告等人占有使用1號及5號宿舍如下：
    1.被告丁○○○自47年間起占有使用1號及5號宿舍至今。
    2.被告戊○○自65年間起占有使用1號及5號宿舍至今。
    3.被告己○自55年間起占有使用1號及5號宿舍至今。
    4.被告乙○○自82年間起占有使用1號及5號宿舍至今。
    5.被告蕭文自52年間起占有使用1號及5號宿舍至今。
    6.被告甲○○自80年間起占有使用1號及5號宿舍至今。
  (五)被告等人最後收受起訴狀繕本翌日為99年2月23日。
四、兩造之爭點及本院得心證之理由
  (一)原告依據民法第767 條規定請求被告乙○○、甲○○遷讓交
    還1號及5號宿舍，有無理由？
    1.按所有人對於無權占有或侵奪其所有物者，得請求返還之
      ；對於妨害其所有權者，得請求除去之；有妨害其所有權
      之虞者，得請求防止之；民法第767條第1項定有明文。
    2.查原告為坐落臺東縣臺東市○○段0000-0000 地號土地、
      同段0000-0000地號土地、同段00000-000建號建物等筆國
      有財產之管理機關，該建物又可依據門牌號碼區分為1 號
      及5 號兩間宿舍，且被告乙○○、甲○○分別自80年間及
      82年間占有使用1號及5號宿舍至今等事實，為兩造所不爭
      執，復有臺東縣稅捐稽徵處房屋稅籍證明書、土地登記謄
      本、建物登記謄本等件在卷可稽（見本院卷第13頁至第16
      頁），足堪認定。
    3.被告雖以原告未向唐碧之全體繼承人為終止使用借貸契約
      之意思表示，不生終止效力，難謂其得本於管理權而訴請
      被告甲○○遷讓房屋；原告於95年8月8日以東大總字第09
      50004895號函通知蕭仲山終止使用借貸契約，應不生效力
      ，被告乙○○為蕭仲山之兒媳，使用1 號宿舍自非無權占
      有云云置辯。然而，縱使原告與蕭仲山間使用借貸關係未
      於95年8月8日因終止而消滅，蕭仲山於96年4月7日死亡後
      ，被告乙○○、甲○○雖為蕭仲山之兒媳，卻仍非繼承權
      人而得繼承使用1 號宿舍之權利；其次，原告是否仍與他
      人就5 號宿舍存在使用借貸關係，並不影響原告對無權占
      有人行使所有物返還請求權之權利；被告遽稱被告乙○○
      為蕭仲山之兒媳，使用1 號宿舍自非無權占有，且原告不
      得訴請被告甲○○遷讓房屋云云，顯有誤會，自無可採。
    4.綜上，被告乙○○、甲○○迄至言詞辯論終結為止，均未
      提出足資證明有權占用1號及5號宿舍之證據，渠等前揭置
      辯之詞，洵屬無據。原告請求被告乙○○、甲○○遷讓交
      還1號及5號宿舍，為有理由，應予准許。
  (二)原告依據民法第179 條規定請求被告返還占有1號及5號宿舍
    所受利益，有無理由？
    1.按無法律上之原因而受利益，致他人受損害者，應返還其
      利益；雖有法律上之原因，而其後已不存在者，亦同；民
      法第179條定有明文。
    2.查原告為坐落臺東縣臺東市○○段0000-0000 地號土地、
      同段0000-0000地號土地、同段00000-000建號建物等筆國
      有財產之管理機關，該建物又可依據門牌號碼區分為1 號
      及5號兩間宿舍；1號宿舍坐落臺東縣臺東市○○段0000-0
      000地號及同段0000-0000地號內如附圖所示Ａ部分面積12
      2平方公尺土地上，該部分土地及建築物申報總價合計897
      ,614元，5號宿舍坐落臺東縣臺東市○○段0000-0000地號
      及同段0000-0000 地號內如附圖所示Ｂ部分及Ｃ部分面積
      合計137 平方公尺土地上，該部分土地及建築物申報總價
      合計901,743 元，且1號及5號宿舍位於臺東縣臺東市○○
      路及光明路交叉口附近，店家林立，經濟活動繁榮；被告
      丁○○○自47年間起占有使用1號及5號宿舍至今，被告戊○○自65年間起占有使用1號及5號宿舍至今，被告己○自
      55年間起占有使用1號及5號宿舍至今，被告乙○○自82年
      間起占有使用1號及5號宿舍至今，被告蕭文自52年間起占
      有使用1號及5號宿舍至今，被告甲○○自80年間起占有使
      用1號及5號宿舍至今；被告等人最後收受起訴狀繕本翌日
      為99年2 月23日等事實，為兩造所不爭執，復有臺東縣稅
      捐稽徵處房屋稅籍證明書、土地登記謄本、建物登記謄本
      等件及勘驗筆錄在卷可稽（見本院卷第13頁至第16頁、第
      108頁至第109頁），應堪認定。
    3.被告雖以1號及5號宿舍於82年間全面坍塌，係由被告蕭文
      自行出資重新修建並繳納房屋稅，原告當無受有損害可言
      云云置辯。惟觀被告於99年5 月20日所提照片（見本院卷
      第85頁至第86頁），可知被告在82年12月6 日拍攝宿舍狀
      況時，宿舍整體結構仍屬完整，不因屋頂部分毀損而改變
      其乃獨立不動產之性質；被告蕭文縱以其他材料予以修繕
      、增建，使之成為1號及5號宿舍之重要成分，仍當由1 號
      及5 號宿舍所有人取得材料所有權，被告蕭文要無因而取
      代成為1號及5號宿舍所有人之理，1號及5號宿舍當仍屬於
      國有財產並由原告管理之；準此，被告既未能舉證證明渠
      等有權占有1號及5號宿舍，則原告主張被告無權占有1 號
      及5 號宿舍，致原告無從占有使用而受有損害，爰請求被
      告返還相當於租金之不當得利等語，即無不合。此不因被
      告蕭文是否出資修繕並繳納房屋稅或原告得否出租1號及5
      號宿舍而受影響，被告據以抗辯原告當無受有損害可言云
      云，容有誤會。
    4.另被告丁○○○、戊○○、己○、蕭文暨訴外人蕭菊英、
      蕭華英既於訴訟繫屬中，因蕭仲山死亡而承受本院97年度
      簡字第4 號民事訴訟，則被告丁○○○、戊○○、己○、
      蕭文暨訴外人蕭菊英、蕭華英即已繼為該事件當事人，應
      為該判決效力之所及。茲蕭仲山違反規定於1 號宿舍經營
      蕭氏香口食品企業行，業遭原告於95年8月8日以東大總字
      第0950004895號函終止使用借貸契約，故原告得依借用物
      返還請求權，請求蕭仲山之繼承人即被告丁○○○、戊○○、己○、蕭文暨訴外人蕭菊英、蕭華英等人返還1 號宿
      舍乙情，迭經本院以97年度簡字第4 號事件及97年度簡上
      字第20號事件審理判決確定，該確定終局判決中有關訴訟
      標的之判斷，自已成為規範原告及被告丁○○○、戊○○
      、己○、蕭文暨訴外人蕭菊英、蕭華英間法律關係之基準
      ；被告辯稱該確定判決效力僅及蕭仲山云云，委無可採，
      附此敘明。
    5.本院審酌1號及5號宿舍之位置、工商業繁榮之程度及被告
      利用1號及5號宿舍之經濟價值與所受利益等情形，認應以
      1號及5號宿舍之基地及建築物申報總價年息10% 作為計算
      被告所應返還利益之基準。被告固又辯稱相當於租金之不
      當得利，應以本院98年度聲字第349號裁定所定每月1,000
      元予以計算，較為適當；惟該裁定乃係本院就該聲請停止
      強制執行事件所定之估算額，不具實體上拘束力，本院基
      於本件訴訟資料另行酌定被告所應返還相當於租金之不當
      得利數額，自無不可。從而，原告請求被告返還如附表所
      示相當於租金之不當得利，為有理由；原告超過此部分之
      請求，洵屬無據。
五、綜上所述，原告依民法第767條及第179條之法律規定，請求
    被告乙○○、甲○○遷讓交還1號及5號宿舍，且被告應給付
    原告760,292元並自99年2月23日起至交還1號及5號宿舍之日
    止按月分別給付原告7,480元及7,515元，為有理由，應予准
    許；原告逾此部分之請求，為無理由，應予駁回。
六、原告陳明願供擔保聲請宣告假執行，就其勝訴部分，核無不
    合，爰酌定相當之擔保金額，予以准許；至其敗訴部分，假
    執行之聲請因訴之駁回而失所附麗，應予駁回。
七、本件事證已臻明確，被告抗辯原告請求蕭仲山遷讓房屋，訴
    訟標的金額227,000 元，並未包含返還土地，被告丁○○○
    經營家庭副業非屬私自營業，原告於前案訴訟沒有一併請求
    不當得利，請求權有無尚未明確，前案判決有所違誤致生給
    付不能，另請原告舉證是否陳報滅失及編列修繕管理費云云
    ，暨兩造其餘攻擊防禦方法及所舉未經援用之證據，經本院
    斟酌後，認為均不足以影響本判決之結果，爰不一一論駁，
    併此敘明。
八、據上論結，原告之訴一部有理由、一部無理由，依民事訴訟
    法第79條、第85條第1項前段、第390 條第2項，判決如主文
    。
中    華    民    國    99    年    9     月    21    日
                        民事庭法  官  陳谷鴻
【附表】
┌────┬────────────────────────────────────────┐
│宿    舍│                         計算說明（均四捨五入至個位數）                         │
├────┼────────────────────────────────────────┤
│1 號宿舍│1.1 號宿舍坐落臺東縣臺東市○○段0000-0000地號及同段0000-0000地號內如附圖所示Ａ部│
│        │  分面積122平方公尺土地上，該部分土地及建築物申報總價合計897,614元。            │
│        │2.年租金＝897,614×10%＝89,761元                                                │
│        │3.月租金＝89,761÷12＝7,480元                                                   │
│        │4.日租金＝7,480÷30＝249元                                                      │
│        │5.被告自95年8月9日起至99年1月19日止無權占用1號宿舍，原告得請求返還相當於租金之不│
│        │  當得利為309,422元（計算式：89,761×3＋7,480×5＋249×11＝269,283＋37,400＋2,73│
│        │  9＝309,422）                                                                  │
│        │6.綜上，原告請求被告應給付原告309,422元，並自99年2月23日起至交還1號宿舍之日止按 │
│        │  月給付原告7,480元，洵屬有據；原告超過此部分之請求，為無理由。                 │
├────┼────────────────────────────────────────┤
│2 號宿舍│1.5號宿舍坐落臺東縣臺東市○○段0000-0000地號及同段0000-0000地號內如附圖所示Ｂ部 │
│        │  分及Ｃ部分面積合計137平方公尺土地上，該部分土地及建築物申報總價合計901,743元（│
│        │  臺東縣臺東市○○段0000-0000地號土地部分非本件訴訟範圍，不列入計算）。         │
│        │2.年租金＝901,743×10%＝90,174元                                                │
│        │3.月租金＝90,174÷12＝7,515元                                                   │
│        │4.被告自94年1月20日起至99年1月19日止無權占用5號宿舍，原告得請求返還相當於租金之 │
│        │  不當得利為450,870元（計算式：90,174×5＝450,870）                             │
│        │5.綜上，原告請求被告應給付原告450,870元，並自99年2月23日起至交還1號宿舍之日止按 │
│        │  月給付原告7,515元，洵屬有據；原告超過此部分之請求，為無理由。                 │
└────┴────────────────────────────────────────┘
如不服本判決，應於送達後20日內，向本院提出上訴狀並表明上
訴理由，如於本判決宣示後送達前提起上訴者，應於判決送達20
日內補提上訴理由書(須附繕本)。
以上正本證明與原本無異。
中    華    民    國    99    年    9     月    21    日
                              書記官  張俊良

司法院資訊處製作；財團法人民間司法改革基金會備份。
